最高法院刑事判決　　　　　　九十六年度台上字第三八七九號
上　訴　人　甲○○
上列上訴人因違反毒品危害防制條例案件，不服台灣高等法院高
雄分院中華民國九十六年四月二十四日第二審判決（九十六年度
上訴字第五○五號，起訴案號：台灣高雄地方法院檢察署九十五
年度偵緝字第一三五八號、第一三七一號），提起上訴，本院判
決如下：
    主  文
原判決關於甲○○部分撤銷，發回台灣高等法院高雄分院。
    理  由
本件原判決認定上訴人甲○○於民國九十四年四月上旬某日，在
高雄市某處向某不詳姓名之人購入供自己施用之第一級毒品海洛
因八小包（毛重○．八公克一包、○．四公克五包、○．二公克
二包，合計驗後淨重○．九一公克）及第二級毒品安非他命二包
（毛重分別為一．七公克、十三．五公克）。嗣上訴人因上述毒
品數量頗多，需錢花用，乃萌意圖販賣而持有上揭第一、二級毒
品之犯意，其知悉林哲銘、李正吉有施用上述二種毒品之習慣，
乃邀林哲銘帶同李正吉於同年四月五日晚上十一時至十二時許，
至高雄市○○區○○路上右昌國小察看毒品貨色後，再決定是否
購買。上訴人隨即偕同其女友林盈君（業經原審判決無罪確定）
搭乘前來與上訴人聊天（不知情）之林錦文所駕駛之自用小客車
前往上址，並在車上轉讓海洛因一小包（該包海洛因不在上述八
包之列）供林錦文施用（上訴人轉讓海洛因部分業經第一審判刑
確定）。嗣於翌（六）日凌晨一時二十分許，上訴人與林盈君由
林錦文駕車載至高雄市○○區○○路上右昌國小前與林哲銘、李
正吉見面。渠等為規避警方追查，並確認交易對象，乃由林哲銘
先上車與上訴人會合，於確認未遭警方跟監後，再調頭接載李正
吉上車。上訴人在車內正提出上述海洛因及安非他命予李正吉、
林哲銘觀看之際，適被巡警發現而趨前盤查。上訴人見狀乃請林
錦文加速駕車逃逸，惟仍被警方於同市○○○路中油儲油廠前追
及攔停，並查獲如原判決附表一所示海洛因八包及安非他命三包
（其中一包安非他命係自林哲銘身上查獲）等情。因而維持第一
審依想像競合犯關係從一重論處上訴人意圖販賣而持有第一級毒
品（累犯）罪刑（量處有期徒刑十年四月）之判決，而駁回檢察
官及上訴人就此部分在第二審之上訴，固非無見。
惟查：(一)、按除有特別規定外，已受請求之事項未予判決，或未
受請求之事項予以判決者，其判決為當然違背法令，刑事訴訟法
第三百七十九條第十二款定有明文。本件檢察官起訴意旨指上訴
人與林盈君於九十四年四月上旬某日（即本案被查獲前數日），
在高雄市某處賣出約十七公克重之安非他命予李正吉等情，認上
訴人前揭所為涉犯毒品危害防制條例第四條第二項之販賣第二級
毒品罪嫌。原判決雖於理由乙（實體部分）壹之二內說明：並無
積極證據足以證明上訴人有前揭被訴販賣第二級毒品之犯行云云
（見原判決第九頁第二十一行、第二十二行）。但並未就上訴人
前揭被訴販賣第二級毒品安非他命部分諭知無罪，亦未說明該部
分應否不另為無罪之諭知，依上規定，自有已受請求之事項而未
予判決之當然違背法令。又本件檢察官起訴書記載上訴人於九十
四年四月上旬某日，向不詳姓名之人購入海洛因「五小包」（其
中毛重○．八公克一小包，○．四公克四小包）及安非他命「一
小包」（毛重一．七公克）。原判決則認定上訴人向前揭不詳姓
名之人購入海洛因「八小包」（毛重○．八公克一包，○．四公
克五包，○．二公克二包）及安非他命「二包」（毛重為一．七
公克及十三．五公克），而就其販入而持有上述毒品之行為（原
先為單純持有，嗣變更為意圖販賣而持有）予以論罪科刑。惟原
判決認定上訴人所販入毒品之數量，較起訴書所記載者尚多出海
洛因三包（其中毛重○．四公克一包，○．二公克二包）及安非
他命一包（毛重十三．五公克），但並未說明其何以得就起訴書
所未記載之事實（即上訴人販入超過起訴書所記載毒品數量部分
）一併加以審判之理由，亦嫌理由不備。(二)、按販賣毒品罪，並
不以買入後復行販出為必要，祇要買入或販出，有一於此，其販
賣毒品罪即屬既遂。本件檢察官起訴意旨指上訴人與林盈君於九
十四年四月上旬某日，向不詳姓名年籍之人購入「供販賣用」之
第一級毒品海洛因五小包（毛重○．八公克一小包，○．四公克
四小包）及第二級毒品安非他命一小包（毛重一．七公克）等情
。倘若屬實，則上訴人既係基於販賣（營利）之目的而販入第一
、二級毒品，則其此部分所為即已成立販賣第一、二級毒品既遂
罪。原判決雖認定上訴人於九十四年四月上旬某日向不詳姓名之
人購入「供自己施用」之海洛因八小包及安非他命二包等情，而
認其此部分所為僅成立單純持有第一、二級毒品罪，且此部分持
有第一、二級毒品之行為，已為嗣後變更犯意（即萌生意圖販賣
而持有之犯意）而成立較高度之意圖販賣而持有第一、二級毒品
行為所吸收，而不另論罪（見原判決第十頁第二行至第三行）。
但並未說明其憑以認定上訴人有於前揭時、地向不詳姓名之人購
入海洛因八小包及安非他命二包之證據，復未說明其憑以認定上
訴人販入上述第一、二級毒品之目的係單純「供自己施用」之理
由，遽為上開論斷，亦有理由不備之可議。(三)、原判決認定上訴
人原係「供自己施用」而販入上述第一、二級毒品，但於販入後
，因毒品數量頗多，需錢花用，始萌生「意圖販賣而持有」上揭
第一、二級毒品之犯意等情，而論以毒品危害防制條例第五條第
一項之意圖販賣而持有第一級毒品罪，及同條第二項之意圖販賣
而持有第二級毒品罪。然查上訴人既係為供自己施用而販入上述
毒品，何以於販入後卻因「數量頗多」及「需錢花用」而萌生販
賣之意圖？究竟其販入毒品之數量，是否超過其個人施用所需？
若是，則其既係基於「供自己施用」之目的而販入毒品，何以竟
販入超過其施用所需數量之毒品？原因何在？又其販入上述毒品
前後之經濟狀況有無不同？若有，其實際情況如何？若無不同，
何以其於販入上述毒品後，卻因「需錢花用」而萌生販賣該等毒
品之意圖？以上疑點與上訴人究係基於何種目的（或原因）而販
入上述第一、二級毒品攸關，影響於其所犯罪名之認定及法律之
適用，猶有詳加根究調查明白之必要。原審未詳加調查釐清，亦
未於理由內加以剖析論敘明白，遽為上開認定，亦有調查未盡及
理由不備之違誤。又上訴人於原審二度具狀辯稱：伊被警查獲時
身上尚有新台幣十三萬六千八百元，該款並經警方查扣在案，第
一審判決認定伊於販入毒品後，因「需錢花用」而萌生販賣之意
圖一節，應屬無稽云云（見原審卷第四十七頁反面、第九十七頁
）。原判決並未說明上訴人前揭有利於己之辯解何以不足採信之
理由，仍採與第一審前揭相同之認定，亦嫌理由不備。(四)、本件
依原判決事實之認定，上訴人意圖販賣毒品海洛因，並已在車上
出示海洛因予李正吉、林哲銘觀看，以為兜售，則其所為是否已
「著手」於販賣毒品之行為？猶有深入研求之餘地。原審未悉心
詳加研求，遽認上訴人尚未開始交易（販賣）毒品，尚嫌調查未
盡。此外，九十五年七月一日修正施行前刑法第四十七條規定「
受有期徒刑之執行完畢，或受無期徒刑或有期徒刑一部之執行而
赦免後，五年以內再犯有期徒刑以上之罪者，為累犯，加重本刑
至二分之一」。修正後同條第一項則規定「受徒刑之執行完畢，
或一部之執行而赦免後，五年以內『故意』再犯有期徒刑以上之
罪者，為累犯，加重本刑至二分之一」。前者（即舊法）並不以
後罪必須出於「故意」犯罪者為限；後者（即修正後新法）則規
定後罪必須出於「故意」所犯者，始能與前罪構成累犯，是新舊
刑法第四十七條關於累犯成立之要件已有變更，乃原判決理由竟
謂「（刑法）修正前後就本件累犯要件並無變更……」云云（見
原判決第十頁第十八行），似有誤解，併予指明。以上或為上訴
意旨所指摘，或為本院得依職權調查之事項，應認原判決關於甲
○○部分有撤銷發回之原因。
據上論結，應依刑事訴訟法第三百九十七條、第四百零一條，判
決如主文。
中　　華　　民　　國　九十六　年　　七　　月　 十九   日
                      最高法院刑事第十二庭
                          審判長法官  池　啟　明
                                法官  王　居　財
                                法官  郭　毓　洲
                                法官  韓　金　秀
                                法官  黃　梅　月
      本件正本證明與原本無異
                                      書  記  官
中　　華　　民　　國　九十六　年　　七　　月  二十四  日
                                                      v
